---
title: "Informe - PEC1"
author: "Jone"
date: "2025-03-20"
output: html_document
---

```{r setup, include=FALSE}
knitr::opts_chunk$set(echo = TRUE)
```

## Análisis de datos ómicos PEC1

A continuación, se detallan las tareas que debéis llevar a cabo:

**1. Seleccionad y descargad un dataset de metabolómica, que podéis obtener de metabolomicsWorkbench o de este repositorio de GitHub.**

En mi caso, he escogido el dataset ST000291.

En este estudio fueron reclutadas 18 mujeres universitarias sanas, de entre 21 y 29 años, con un índice de masa corporal (IMC) normal entre 18.5 y 25.

A cada participante se le proporcionó una lista de alimentos que contenían cantidades significativas de procianidinas, como arándanos, manzanas, uvas, chocolate y ciruelas. Se les recomendó evitar estos alimentos desde el día 1 al 6 y durante el resto del estudio.

En la mañana del día 7, se recogieron muestras de orina y de sangre de todas las participantes tras un ayuno nocturno. Posteriormente, se asignó aleatoriamente a las participantes en dos grupos (n=9) para consumir jugo de arándano o jugo de manzana. Se les entregaron seis botellas (250 ml cada una) de jugo para que las consumieran por la mañana y por la noche durante los días 7, 8 y 9.

En la mañana del día 10, todas las participantes regresaron a la unidad clínica para entregar una muestra de orina matutina tras el ayuno nocturno. También se recogió una muestra de sangre 30 minutos después de que bebieran otra botella de jugo por la mañana.

Tras un período de "lavado" (*wash out*) de dos semanas, las participantes cambiaron al régimen alternativo y repitieron el protocolo. Una participante fue excluida del estudio por faltar a parte de sus citas. Otras dos fueron eliminadas del análisis metabolómico de orina por no haber proporcionado las muestras requeridas después de consumir el jugo.

El presente estudio tuvo como objetivo investigar los cambios metabólicos generales provocados por concentrados de procianidinas provenientes de arándanos rojos y manzanas, utilizando un enfoque metabolómico global basado en LC-MS. Todas las muestras de plasma y orina fueron almacenadas a -80 °C hasta su análisis.

2.  **Cread un objeto de clase SummarizedExperiment que contenga los datos y los metadatos (información acerca del dataset, sus filas y columnas). La clase SummarizedExperiment es una extensión de ExpressionSet, utilizada por muchas aplicaciones y bases de datos (como es el caso de metabolomicsWorkbench). ¿Cuáles son sus principales diferencias con la clase ExpressionSet?**

La clase SummarizedExperiment se utiliza para almacenar matrices rectangulares de resultados experimentales, que suelen generarse en experimentos de secuenciación y microarrays. Cabe destacar que SummarizedExperiment puede gestionar simultáneamente varios conjuntos de resultados experimentales o ensayos, siempre que tengan las mismas dimensiones.

Cada objeto almacena observaciones de una o más muestras, junto con metadatos adicionales que describen tanto las observaciones (características) como las muestras (fenotipos).

Un aspecto clave de la clase SummarizedExperiment es la coordinación de los metadatos y los ensayos al realizar subconjuntos. Por ejemplo, si se desea excluir una muestra determinada, se puede hacer en una sola operación para tanto los metadatos como los ensayos, lo que garantiza que ambos se mantengan sincronizados. No gestionar adecuadamente los datos observacionales y los metadatos ha dado lugar a numerosos errores en los resultados e incluso a retractaciones de estudios, por lo que esta característica es altamente deseable.

SummarizedExperiment es, en muchos aspectos, similar a la clase histórica ExpressionSet, pero con la diferencia principal de que SummarizedExperiment es más flexible en cuanto a la información de las filas, permitiendo tanto representaciones basadas en GRanges como en DataFrames arbitrarios. Esto lo hace ideal para una variedad de experimentos, especialmente aquellos basados en secuenciación, como RNA-Seq y ChIP-Seq.

En este caso, crearé un SummarizedExperiment con 3 fuentes de datos: features usado para assays, metadata usado para colData y metaboliteNames usado para rowData.

```{r}
# Cargamos el paquete readxl, que permite leer archivos Excel directamente, sin necesidad de convertirlos antes a .csv
library(readxl)

# Cargamos el dataset y extraemos las pestañas 
features_data <- read_excel("C:/Users/joneo/Downloads/ST000291noNAs.xlsx", sheet = "features")

# La pestaña metadata será muy útil para el colData de la clase SummarizedExperiment
metadata <- read_excel("C:/Users/joneo/Downloads/ST000291noNAs.xlsx", sheet = "metadata")

# La pestaña metaboliteNames servirá para construir el rowData, que contiene información descriptiva de cada metabolito
metabolite_names <- read_excel("C:/Users/joneo/Downloads/ST000291noNAs.xlsx", sheet = "metaboliteNames")

# Ver los primeros registros de cada tabla
head(features_data)
head(metadata)
head(metabolite_names)

```

Ahora empezaremos a preparar los datos para crear el SummarizedExperiment.

```{r}
# Cargamos el paquete SummarizedExperiment
library(SummarizedExperiment)

# Convertimos la columna PubChemID en ambas tablas a tipo carácter (character) para evitar errores al hacer el merge.
features_data$PubChemID <- as.character(features_data$PubChemID)
metabolite_names$PubChemID <- as.character(metabolite_names$PubChemID)

# Unimos los nombres de metabolitos (names) con la tabla de expresión features_data
features_data2 <- merge(
  metabolite_names[, c("PubChemID", "names")],
  features_data,
  by = "PubChemID"
)

# Eliminamos columnas innecesarias y asignamos rownames
features_data2 <- features_data2[ , -which(names(features_data2) == "PubChemID")]
rownames(features_data2) <- features_data2$names
features_data2 <- features_data2[ , -which(names(features_data2) == "names")]

#  Convertimos el data.frame en una matriz, necesaria para el assay del SummarizedExperiment
matriz <- as.matrix(features_data2)
features_data2
matriz
```

Una vez tenemos la matriz de expresión, el siguiente paso es acabar de construir el objeto SummarizedExperiment. Es decir, preparar los metadatos de las muestras (colData) y los metadatos de los metabolitos (rowData).

Preparar colData (metadata de muestras):

```{r}

# Convertimos el data.frame metadata (que viene de la hoja Excel "metadata") en un DataFrame de Bioconductor, que es compatible con SummarizedExperiment
colData <- DataFrame(metadata)

#Asignamos los nombres de fila (rownames) de colData usando la columna "sampleID" (ej.: b1, b10, b11...). Esto es importante porque colData debe tener nombres de fila que coincidan exactamente con los nombres de columna de la matriz de expresión (matriz)
rownames(colData) <- colData$sampleID

colData
```

Preparar rowData:

```{r}
#Como ya estamos usando los nombres como rownames(matriz), ahora podemos agregar el resto de info desde metabolite_names

# Aseguramos de que la columna 'names' está como character
metabolite_names$names <- as.character(metabolite_names$names)

# Extraemos solo las filas de metabolite_names que coinciden con los nombres de fila de la matriz 
rowData <- metabolite_names[match(rownames(matriz), metabolite_names$names), ]

# Convertimos a DataFrame 
rowData <- DataFrame(rowData)

# Asignamos como nombres de fila los nombres de los metabolitos, igual que en la matriz
rownames(rowData) <- rowData$names
rowData
```

Una vez ya tenemos todos los componentes del SummarizedExperiment, podemos crear el objeto:

```{r}

library(SummarizedExperiment)

# Creamos el objeto SummarizedExperiment
se <- SummarizedExperiment(
  assays = list(metabolitos = matriz),
  rowData = rowData, 
  colData = colData
  ) 

se

```

Podemos acceder a los componentes internos del objeto SummarizedExperiment de esta manera:

```{r}
assay(se)
rowData(se)
colData(se)
```

## Análisis Exploratorio del SummarizedExperiment:

### **1. Dimensiones y estructura general**

Como primer paso del análisis exploratorio, se examinó la estructura básica del objeto SummarizedExperiment:

```{r}
se
dim(se)
assayNames(se)
```

### **2. Gráfico de distribución de muestras**

Luego, creamos un gráfico de distribución de muestras por tratamiento (por ejemplo, un barplot) ya que da una visión general de cómo están organizadas las muestras según las condiciones experimentales del estudio.

```{r}
library(ggplot2)

df_tratamiento <- as.data.frame(colData(se))  

grafico_muestras <- ggplot(df_tratamiento, aes(x = Treatment, fill = Treatment)) +
  geom_bar() +
  labs(title = "Distribución de muestras por tratamiento",
       x = "Tratamiento", y = "Número de muestras") +
  theme_minimal()

grafico_muestras

#Para guardar la imagen en mi ordenador
ggsave("grafico_distribucion_muestras.png", plot = grafico_muestras,
       width = 8, height = 6, dpi = 300)

```

### 3. PCA para explorar agrupamiento por tratamiento

PCA es una herramienta súper potente para el análisis exploratorio, especialmente en estudios de metabolómica. Esta tecnica se utiliza para: reducir la dimensionalidad de los datos, visualizar patrones y agrupamientos entre muestras, detectar similitudes o diferencias entre tratamientos, e identificar posibles outliers.

```{r}
library(ggplot2)

# Hacemos el PCA.La función t() transpone la matriz para cumplir con el formato requerido por prcomp(), donde cada fila representa una muestra y cada columna un metabolito

# También se utilizó scale. = TRUE para escalar las variables, ya que los metabolitos pueden tener escalas muy distintas entre sí
pca <- prcomp(t(log1p(matriz)), scale. = TRUE)  

# Construimos el data.frame para graficar. Los dos primeros componentes principales (PC1 y PC2) se representaron gráficamente para evaluar la posible separación entre tratamientos:
pca_df <- data.frame(
  PC1 = pca$x[, 1],
  PC2 = pca$x[, 2],
  Treatment = colData(se)$Treatment
)

# Construimos el grafico que permitirá identificar si existe una tendencia a que las muestras se agrupen según el tratamiento
pca_grafico <- ggplot(pca_df, aes(x = PC1, y = PC2, color = Treatment)) +
  geom_point(size = 3) +
  labs(title = "PCA de muestras", x = "PC1", y = "PC2") +
  theme_minimal()

pca_grafico

ggsave("pca_grafico.png", plot = pca_grafico, width = 8, height = 6, dpi = 300)
```

### **4. Resumen estadístico general de las intensidades**

En la matriz assay(se), cada valor representa la intensidad o cantidad relativa de un metabolito en una muestra, medida por LC-MS. Por tanto, para cacular estadísticos básicos (media, mediana, desviación estándar, etc) que describan la distribución general de todos esos valores, necesitamos hacer un resumen estadístico general de las intensidades.

Como la matriz assay(se) contiene valores en formato texto ("character"), eso impide hacer el análisis estadístico, por lo que vamos a convertirlo a numérico.

```{r}
#Vamos a convertir toda la matriz a formato numérico, sin perder los nombres de las filas y columnas (muy importante para mantener la integridad del objeto SummarizedExperiment)

# Guardar los nombres de filas y columnas
rownames_orig <- rownames(assay(se))
colnames_orig <- colnames(assay(se))

# Convertir a numérico
expr_numeric <- apply(assay(se), 2, as.numeric)

# Volvemos a asignar los nombres de las filas y de las columnas
rownames(expr_numeric) <- rownames_orig
colnames(expr_numeric) <- colnames_orig

# Reasignamos al objeto SummarizedExperiment la nueva matriz numérica
assay(se) <- expr_numeric

summary(as.vector(assay(se)))
```

### **5. ANÁLISIS DIFERENCIAL**

¿Qué metabolitos cambian significativamente entre tratamientos? Por ejemplo, ¿qué metabolitos se alteran con el consumo de zumo de manzana vs. zumo de arándano?

***5.1. APPLE VS. BASELINE***

```{r}
# Obtenemos la matriz de expresión y los metadatos que extraemos del summarizedexperiment
expr <- assay(se)
meta <- colData(se)

# Verificamos que los nombres de las columnas de la matriz coincidan con los IDs de muestra del metadato
all(colnames(expr) == meta$sampleID)  

# Seleccionamos solo las muestras que corresponden a los tratamientos Apple y Baseline
sel <- meta$Treatment %in% c("Apple", "Baseline")
expr_sub <- expr[, sel]
meta_sub <- meta[sel, ]

# Extraemos vector de tratamientos en el mismo orden que las columnas
grupo <- as.character(meta_sub$Treatment)

# Aplicamos una prueba t pareada a cada metabolito, comparando los valores entre los tratamientos. Usamos la prueba t pareada ya que estamos comparando dos condiciones dentro de un mismo sujeto
res_ttest <- apply(expr_sub, 1, function(x) {
  apple_vals <- x[grupo == "Apple"]
  base_vals  <- x[grupo == "Baseline"]
  
  # test pareado
  if (length(apple_vals) == length(base_vals)) {
    t.test(apple_vals, base_vals, paired = TRUE)
  } else {
    return(NULL) 
  }
})

# Calculamos para cada metabolito el p valor de la prueba t, la diferencia de medias entre tratamientos y el fold change
pvalues <- sapply(res_ttest, function(x) if (!is.null(x)) x$p.value else NA)
mean_diff <- rowMeans(expr_sub[, grupo == "Apple"]) - rowMeans(expr_sub[, grupo == "Baseline"])
foldchange <- rowMeans(expr_sub[, grupo == "Apple"]) / rowMeans(expr_sub[, grupo == "Baseline"])

# Creamos vector con tratamientos
grupo <- meta_sub$Treatment

# Creamos una tabla con todos los resultados del análisis para cada metabolito
resultados <- data.frame(
  Metabolito = rownames(expr),
  p_value = pvalues,
  diferencia_media = mean_diff,
  fold_change = foldchange
)

# Ordenamos por significancia

library(dplyr)

resultados_sig <- resultados %>%
  filter(!is.na(p_value)) %>%
  arrange(p_value)

#Esto crea una nueva columna llamada Metabolito que tiene los nombres de cada fila (los que coinciden con los de resultados).
metainfo <- as.data.frame(rowData(se)) %>%
  tibble::rownames_to_column(var = "Metabolito")

res_final <- left_join(resultados_sig, metainfo, by = c("Metabolito"))
res_final
```

A continuación, graficamos el resultado de la tabla anterior con un gráfico estilo volcano plot.

```{r}
library(ggplot2)

# Usamos la funcion mutate() para crear tres nuevas columnas dentro del dataframe res_final. 
# log2FC: calcula el logaritmo en base 2 del fold change, lo que permite representar aumentos/disminuciones simétricamente (positivo si sube con Apple, negativo si baja)

# neg_log10_p: calcula el –log₁₀(p-valor), lo que transforma valores de p pequeños (más significativos) en números grandes, facilitando su visualización en el eje Y

# significativo: clasifica cada metabolito como "Significativo" si p < 0.05 y |log₂FC| > 1

res_final <- res_final %>%
  mutate(
    log2FC = log2(fold_change),
    neg_log10_p = -log10(p_value),
    significativo = ifelse(p_value < 0.05 & abs(log2FC) > 1, "Significativo", "No significativo")
  )

#Generamos el volcano plot

ggplot(res_final, aes(x = log2FC, y = neg_log10_p)) +
  geom_point(aes(color = significativo), alpha = 0.8, size = 3) +
  scale_color_manual(values = c("Significativo" = "red", "No significativo" = "grey")) +
  geom_vline(xintercept = c(-1, 1), linetype = "dashed", color = "black") +
  geom_hline(yintercept = -log10(0.05), linetype = "dashed", color = "black") +
  labs(
    title = "Volcano Plot - Apple vs Baseline",
    x = "log2(Fold Change)",
    y = "–log10(p-value)",
    color = "Significancia"
  ) +
  theme_minimal()
```

**Puntos rojos**: metabolitos con diferencias estadísticamente significativas y biológicamente relevantes. Puntos grises no significativos.

```{r}
metabolitos_significativos <- res_final %>%
  filter(significativo == "Significativo") %>%
  arrange(p_value)

head(metabolitos_significativos, 10)  # top 10 más significativos

```

```{r}
#Mismo gráfico pero con etiquetas

install.packages("ggrepel")  
library(ggrepel)
library(dplyr)
library(ggplot2)

top_metabolitos <- res_final %>%
  filter(significativo == "Significativo") %>%
  arrange(p_value) %>%
  slice(1:10)

volcano_apple_baseline <- ggplot(res_final, aes(x = log2FC, y = neg_log10_p)) +
  geom_point(aes(color = significativo), alpha = 0.8, size = 3) +
  scale_color_manual(values = c("Significativo" = "red", "No significativo" = "grey")) +
  geom_vline(xintercept = c(-1, 1), linetype = "dashed", color = "black") +
  geom_hline(yintercept = -log10(0.05), linetype = "dashed", color = "black") +
  geom_text_repel(data = top_metabolitos,
                  aes(label = Metabolito),
                  size = 3.5, max.overlaps = 15) +
  labs(
    title = "Volcano Plot - Apple vs Baseline",
    x = "log2(Fold Change)",
    y = "–log10(p-value)",
    color = "Significancia"
  ) +
  theme_minimal()

volcano_apple_baseline

ggsave("volcano_apple_baseline.png", plot = volcano_apple_baseline, width = 10, height = 8, dpi = 300)

```

***5.2. CRANBERRY VS BASELINE***

Se sigue el mismo proceso que en el apartado anterior.

```{r}
expr <- assay(se)
meta <- colData(se)

analisis_diferencial <- function(expr, meta, grupo1, grupo2, contraste_nombre) {
  library(dplyr)
  
  # Filtramos las muestras de los grupos indicados
  sel <- meta$Treatment %in% c(grupo1, grupo2)
  expr_sub <- expr[, sel]
  meta_sub <- meta[sel, ]
  grupo <- as.character(meta_sub$Treatment)
  
  # t-test pareado por metabolito
  res_ttest <- apply(expr_sub, 1, function(x) {
    x1 <- x[grupo == grupo1]
    x2 <- x[grupo == grupo2]
    if (length(x1) == length(x2)) {
      t.test(x1, x2, paired = TRUE)
    } else {
      return(NULL)
    }
  })
  
  # Extraemos las métricas
  pvalues <- sapply(res_ttest, function(x) if (!is.null(x)) x$p.value else NA)
  mean_diff <- rowMeans(expr_sub[, grupo == grupo1]) - rowMeans(expr_sub[, grupo == grupo2])
  foldchange <- rowMeans(expr_sub[, grupo == grupo1]) / rowMeans(expr_sub[, grupo == grupo2])
  
  # Formamos la tabla
  resultados <- data.frame(
    Metabolito = rownames(expr_sub),
    p_value = pvalues,
    diferencia_media = mean_diff,
    fold_change = foldchange
  ) %>%
    mutate(
      log2FC = log2(fold_change),
      neg_log10_p = -log10(p_value),
      significativo = ifelse(p_value < 0.05 & abs(log2FC) > 1, "Significativo", "No significativo"),
      Contraste = contraste_nombre
    )
  
  return(resultados)
}
```

```{r}
res_cranberry_baseline <- analisis_diferencial(expr, meta, "Cranberry", "Baseline", "Cranberry vs Baseline")
res_cranberry_baseline
```

```{r}
res_cranberry_apple <- analisis_diferencial(expr, meta, "Cranberry", "Apple", "Cranberry vs Apple")
res_cranberry_apple
```

Volcano plot: Cranberry vs Baseline

```{r}
# 1. Primero vamos a obtener los metabolitos más significativos
library(ggrepel)
library(ggplot2)

top_cran_base <- res_cranberry_baseline %>%
  filter(significativo == "Significativo") %>%
  arrange(p_value) %>%
  slice(1:10)

# 2. Creamos el volcano plot
volcano_cranberry_baseline <- ggplot(res_cranberry_baseline, aes(x = log2FC, y = neg_log10_p)) +
  geom_point(aes(color = significativo), alpha = 0.8, size = 3) +
  scale_color_manual(values = c("Significativo" = "red", "No significativo" = "grey")) +
  geom_vline(xintercept = c(-1, 1), linetype = "dashed") +
  geom_hline(yintercept = -log10(0.05), linetype = "dashed") +
  geom_text_repel(data = top_cran_base, aes(label = Metabolito), size = 3.5, max.overlaps = 15) +
  labs(title = "Volcano Plot - Cranberry vs Baseline",
       x = "log2(Fold Change)", y = "–log10(p-value)", color = "Significancia") +
  theme_minimal()

plot_cran_base

ggsave("volcano_cranberry_baseline.png", plot = volcano_cranberry_baseline, width = 10, height = 8, dpi = 300)
```

***5.3. APPLE VS CRANBERRY***

Volcano plot: Cranberry vs Apple

```{r}
top_cran_apple <- res_cranberry_apple %>%
  filter(significativo == "Significativo") %>%
  arrange(p_value) %>%
  slice(1:10)

volcano_cran_apple <- ggplot(res_cranberry_apple, aes(x = log2FC, y = neg_log10_p)) +
  geom_point(aes(color = significativo), alpha = 0.8, size = 3) +
  scale_color_manual(values = c("Significativo" = "red", "No significativo" = "grey")) +
  geom_vline(xintercept = c(-1, 1), linetype = "dashed") +
  geom_hline(yintercept = -log10(0.05), linetype = "dashed") +
  geom_text_repel(data = top_cran_apple, aes(label = Metabolito), size = 3.5, max.overlaps = 15) +
  labs(title = "Volcano Plot - Cranberry vs Apple",
       x = "log2(Fold Change)", y = "–log10(p-value)", color = "Significancia") +
  theme_minimal()

volcano_cran_apple

ggsave("volcano_cran_apple.png", plot = volcano_cran_apple, width = 10, height = 8, dpi = 300)
```
